臺灣高等法院刑事判決　　　　　　　　96年度上訴字第2710號
上　訴　人　臺灣基隆地方法院檢察署檢察官
被　　　告　甲○○
上列上訴人因被告妨害投票案件，不服臺灣基隆地方法院96年度
訴字第197號，中華民國96年5月21日第一審判決（起訴案號：臺
灣基隆地方法院檢察署95年度選偵字第53號），提起上訴，本院
判決如下：
    主  文
上訴駁回。
    理  由
一、公訴意旨略以：被告甲○○為於95年6 月10日所舉辦之臺北
    縣平溪鄉第18屆鄉民代表暨村長選舉中取得投票權以支持特
    定候選人，明知自己並無居住在臺北縣平溪鄉○○村○○街
    96之2 號之事實，竟於94年6 月30日至戶政機關將原設於臺
    北縣新莊市○○○路78巷22號7 樓之戶籍，改遷入臺北縣平
    溪鄉○○村○○街96之2 號其母友人胡再添之戶內後，復於
    95年6 月10日前往臺北縣平溪鄉第8 投票所投票予上開選舉
    之特定候選人，使該選舉區投票發生不正確之結果，因認被
    告涉犯96年1 月24日修正公布前之刑法第146 條第1 項妨害
    投票罪。
二、按被告以外之人於審判外之言詞或書面陳述，除法律有規定
    者外，不得作為證據；又被告以外之人於審判外之陳述，雖
    不符合同法第159 條之1 至第159 條之4 之規定，但經當事
    人於審判程序同意作為證據，法院審酌該言詞陳述或書面陳
    述作成時之情況，認為適當者，亦得為證據。當事人、代理
    人或辯護人於法院調查證據時，知有第159 條第1 項不得為
    證據之情形，而未於言詞辯論終結前聲明異議者，視為有前
    項之同意，刑事訴訟法第159 條第1 項及第159 條之5 分別
    定有明文。查本判決下列所引用之證人即被告母親邱花與證
    人胡再添於檢察官偵查中之陳述、偵查卷附臺北縣平溪鄉第
    18屆鄉民代表暨村長選舉第8 投票所（平溪鄉十分村）選舉
    人名冊影本、遷入戶籍登記申請書影本各1 份及本院卷附法
    務部戶役政連結作業系統全戶戶籍資料（臺北縣雙溪鄉三貂
    村定福1 號）1 份、被告之戶籍謄本3 份、被告之財政部臺
    灣省北區國稅局90至94年度綜合所得稅各類所得資料清單5
    張、被告姑姑林秀英之國民身分證影本1 紙、臺北縣新莊地
    政事務所建物所有權狀（臺北縣新莊市○○○路78巷22號7
    樓）影本1紙、被告父親林俊明戶籍謄本1紙、房屋租賃契約
    影本3份、被告現任職之名片影本1紙、法務部戶役政連結作
    業系統遷徙紀錄資料1份，皆屬傳聞證據，惟當事人雖知上
    開證據資料為傳聞證據，但於本院準備程序及審判期日中均
    表示無意見而不予爭執，且迄至言詞辯論終結前亦未再聲明
    異議，本院審酌上開證據資料製作時之情況，尚無違法不當
    及證明力明顯過低之瑕疵，亦認為以之作為證據應屬適當，
    故揆諸前開規定，爰逕依刑事訴訟法第159條之5規定，認前
    揭證據資料均例外有證據能力，合先敘明。
三、按犯罪事實應依證據認定之，無證據不得認定犯罪事實；不
    能證明被告犯罪者，應諭知無罪之判決，刑事訴訟法第154
    條第2項及第301條第1項分別定有明文。次按認定不利於被
    告之事實，須依積極證據，苟積極證據不足為不利於被告事
    實之認定時，即應為有利於被告之認定，更不必有何有利之
    證據；又事實之認定，應憑證據，如未能發現相當證據，或
    證據不足以證明，自不能以推測或擬制之方法，以為裁判基
    礎。而刑事訴訟法上所謂認定犯罪事實之積極證據，係指適
    合於被告犯罪事實之認定之積極證據而言，雖不以直接證據
    為限，間接證據亦包括在內；然而無論直接或間接證據，其
    為訴訟上之證明，須於通常一般之人均不致有所懷疑，而得
    確信其為真實之程度者，始得據為有罪之認定，倘其證明尚
    未達到此一程度，而有合理之懷疑存在時，致使無從形成有
    罪之確信，根據「罪證有疑，利於被告」之證據法則，即不
    得遽為不利被告之認定（最高法院30年上字第816號、29年
    上字第3105號、30年上字第1831號、40年台上字第86號及76
    年台上字第4986號判例意旨參照）。又刑法第146條第1項妨
    害投票正確罪之構成要件，須行為人主觀上有妨害投票正確
    結果之故意，客觀上有使用詐術或其他非法方法之行為，並
    使投票發生不正確之結果，始足當之。再者，虛偽遷入戶籍
    之行為，固該當刑法第146條第1項所規範「使用其他非法方
    法」妨害投票之客觀構成要件（最高法院92年度台上字第
    6125號、94年度台上字第3657號裁判意旨參照），惟本罪之
    成立與否，尚須行為人主觀上有妨害投票正確結果之故意，
    及客觀上須使投票發生不正確之結果，始足當之，倘行為人
    遷移戶籍，主觀上有其特定目的，非以取得選舉投票權為主
    要目的，即使其實際住所與戶籍地不符，亦難遽認有何影響
    選舉結果之故意。
四、公訴人認被告甲○○涉犯修正前刑法第146 條第1 項妨害投
    票罪，無非係以被告之供述、證人邱花、胡再添之證言及被
    告之戶籍資料、遷入戶籍登記申請書、臺北縣平溪鄉第18屆
    鄉民代表暨村長選舉第8投票所選舉人名冊等書證影本為憑
    。訊據被告固坦承有於94年6月30日委由其母親，將戶籍遷
    入臺北縣平溪鄉○○村○○街96之2號之證人胡再添戶內，
    而事實上並未居住在該址，嗣於95年6月10日有前往臺北縣
    平溪鄉第8投票所投票之事實，惟堅詞否認有何妨害投票之
    行為，辯稱：伊原與父親林俊明同住，後來搬出來在外租屋
    獨自居住，並隨工作之更換搬遷租住處，而因租屋處遷入戶
    籍不易，故通常設籍在親戚或朋友處，致有實際居住地與戶
    籍地不同之情形，並因而不利於郵件之收受，因證人胡再添
    上開戶籍地係用以開設餐廳，平時營業有人在店內收受郵件
    ，伊始委由母親將伊戶籍遷入母親友人即證人胡再添戶內，
    伊遷移戶籍目的在於便利郵件之收受，並非為取得選舉投票
    權等語。經查：
  (一)查被告甲○○於94年6 月30日將戶籍遷入臺北縣平溪鄉○○
    村○○街96之2 號之證人胡再添戶內，且實際上未居住該處
    ，嗣其於95年6 月10日有前往臺北縣平溪鄉第8 投票所投票
    之事實，業據被告供承屬實，且有被告之戶籍資料、遷入戶
    籍登記申請書、臺北縣平溪鄉第18屆鄉民代表暨村長選舉第
    8投票所選舉人名冊等件影本各1份在卷可參。據此，被告遷
    徙戶籍至證人胡再添戶籍內，然實際上未居住在戶籍地，卻
    參與臺北縣平溪鄉第18屆鄉民代表暨村長選舉之事實即堪予
    認定。惟按憲法第10條明文規定，人民有居住及遷徙之自由
    ，而依目前社會狀況，基於工作或學業等原因，戶籍地與實
    際居住地不同之情形甚為普遍，乃公眾週知之事實。而查被
    告於91年3月1日設籍於臺北縣三重市○○路○段178巷66號5
    樓被告父親林俊明戶內，92年11月26日遷入臺北縣新莊市○
    ○○路78巷22號7樓被告姐姐林亭芳戶內（該屋屬被告姑丈
    呂定鴻所有），94年2月16日遷入臺北縣雙溪鄉三貂村定福1
    號被告祖父邱茄冬戶內，94年6月30日遷入臺北縣平溪鄉○
    ○村○○街96之2號之證人胡再添戶內（起訴書誤載被告於
    遷入該戶籍之前，係設籍臺北縣新莊市○○○路78 巷22號7
    樓，又證人胡再添係被告母親即證人邱花之友人），95年9
    月23日再遷回臺北縣雙溪鄉三貂村定福1號被告祖父邱茄冬
    戶內；然被告於92年9月11日起至93年9月10日止，實際居住
    在臺北縣板橋市○○街41之4號2樓，93年11月1日起至94年
    11月1日止，實際居住在臺北市○○○路○段3 84號7樓之13
    ，95年6月1日起至95年12月31日止，實際居住在臺中市○○
    區○○街430號3樓之3之事實，有被告之戶籍謄本3份、被告
    姑姑林秀英之國民身分證影本1紙、臺北縣新莊地政事務所
    建物所有權狀（臺北縣新莊市○○○路78巷22號7樓）影本1
    紙、被告父親林俊明戶籍謄本1紙、房屋租賃契約影本3份、
    法務部戶役政連結作業系統遷徙紀錄資料1份等附卷可憑，
    可見被告之戶籍地、實際居住地經常變動，且有戶籍地與實
    際居所地不同之情形，再參諸被告之財政部臺灣省北區國稅
    局90至94年度綜合所得稅各類所得資料清單5張及現任職名
    片影本1紙，足徵被告係隨工作地點而變動其實際居住地，
    從而被告將戶籍遷入證人胡再添戶內之行為，即與社會常情
    相符，應受憲法第10條居住遷徙自由規定之保障，是在別無
    其他證據足以證明被告遷徙戶籍之主觀目的係為取得選舉投
    票權，以影響選舉結果之情形下，尚難以上開被告戶籍地與
    實際居住地不同，卻參與戶籍地選舉投票之事實，遽認被告
    遷徙戶籍之目的，即係為取得選舉投票權。
  (二)次查，證人邱花、胡再添於檢察官偵查中均未證及被告遷徙
    戶籍至上開證人胡再添戶內，係為取得選舉投票權之情節，
    嗣2人於原審審理時並明確證稱，被告是為了收信方便才遷
    徙戶籍等語，再徵諸證人邱花於94年6月30日同時代被告及
    被告之姐姐林亭芳，將戶籍遷入上開證人胡再添戶內，有遷
    入戶籍登記申請書影本1份在卷可參，若果被告遷徙戶籍之
    目的係為取得選舉投票權，則被告之姐姐林亭芳依理亦應於
    投票日前往投票，惟觀諸臺北縣平溪鄉第18屆鄉民代表暨村
    長選舉第8投票所（平溪鄉十分村）選舉人名冊影本，證人
    胡再添戶內計有6個人有投票權，然僅被告、證人胡再添及
    其妻黃秀菊實際參與投票，被告之姐姐林亭芳及其餘2人均
    未參與投票，此與一般常見為投票目的而遷徙戶籍，遷入者
    屆投票日通常會前往投票之情形有別，足徵被告辯稱係為便
    利收取郵件，而非為取得選舉投票權而遷徙戶籍等情，即非
    子虛，而堪以採信。
五、綜上所述，被告於94年6月30日將戶籍遷入臺北縣平溪鄉○
    ○村○○街96之2號之證人胡再添戶內，而實際上未居住該
    處，卻參與95年6月10日之臺北縣平溪鄉第18屆鄉民代表暨
    村長選舉投票等情節，固屬事實，惟公訴人提出之證據均無
    足以證明被告遷徙戶籍之目的，主觀上係出於妨害投票正確
    結果之故意，揆諸上開說明，自難以96年1月24日修正公布
    前之刑法第146條第1項妨害投票罪相繩，此外，復查無其他
    積極證據足認被告有公訴人所指之妨害投票犯行，既不能證
    明被告犯罪，原審揆諸前揭規定，諭知被告無罪之判決，自
    無不合。檢察官提起上訴，認被告應成立妨害投票罪，指摘
    原判決不當云云，為無理由，應予駁回。
據上論斷，應依刑事訴訟法第368條，判決如主文。
本案經檢察官吳國南到庭執行職務。
中　　華　　民　　國　　96　　年　　8 　　月　　29　　日
 　　　　　       刑事第十六庭審判長法　官　葉騰瑞
                                    法　官　楊貴雄
                                    法　官　莊明彰
以上正本證明與原本無異。
檢察官如不服本判決，應於收受送達後十日內向本院提出上訴書
狀，其未敘述上訴之理由者並得於提起上訴後十日內向本院補提
理由書（均須按他造當事人之人數附繕本）。
                                    書記官  周素秋
中　　華　　民　　國　　96　　年　　8 　　月　　29　　日
